【裁判字號】    98,易,3895
【裁判日期】    990303
【裁判案由】    過失傷害
【裁判全文】
臺灣臺中地方法院刑事判決              98年度易字第3895號
公  訴  人  臺灣臺中地方法院檢察署檢察官
被      告  丙○○
上列被告因過失傷害案件，經檢察官提起公訴（98年度偵字第25
014號），本院判決如下：
    主    文
丙○○無罪。
    理    由
一、公訴意旨略以：被告丙○○係地方自治新聞報社社長，前與
    該社員工即告訴人乙○○有紛爭，於民國九十八年七月二十
    三日下午五時許，被告丙○○在臺中市○○路與五義街口遇
    見告訴人乙○○，以其已離職為由，要求交出服務證，告訴
    人乙○○拒絕，被告丙○○應注意以和平理性方式與告訴人
    乙○○交涉，當時無不能注意情事，竟伸手拿取告訴人乙○
    ○置於上衣口袋之證件，告訴人乙○○反抗，二人發生拉扯
    ，致告訴人乙○○上肢挫傷，經告訴人乙○○提出告訴，因
    認被告丙○○涉犯刑法第二百八十四條第一項過失傷害罪嫌
    云云。
二(一)按被告以外之人於審判外之言詞或書面陳述，除法律有規定
    者外，不得作為證據，刑事訴訟法第一百五十九條固定有明
    文，惟被告以外之人於審判外之陳述，雖不符同法第一百五
    十九條之一至之四規定，而經當事人於審判程序同意作為證
    據，法院審酌該言詞陳述或書面陳述作成時之情況，認為適
    當者，亦得為證據；又當事人、代理人或辯護人於法院調查
    證據時，知有第一百五十九條第一項不得為證據之情形，而
    未於言詞辯論終結前聲明異議者，視為有前項之同意，同法
    第一百五十九條之五亦定有明文。查本判決所引用告訴人於
    警詢時之陳述，被告及檢察官於本院準備程序及審理時均表
    示無意見，未於言詞辯論終結前聲明異議，且本院審酌該等
    證據作成之客觀情況均無不當，並無不宜作為證據之情事，
    依刑事訴訟法第一百五十九條之五之規定，認均具有證據能
    力。
  (二)次按被告以外之人於偵查中向檢察官所為之陳述，除顯有不
    可信之情況者外，得為證據，刑事訴訟法第一百五十九條之
    一第二項定有明文。除反對該項供述得具有證據能力之一方
    ，已釋明「顯有不可信之情況」之理由外，皆得為證據；此
    乃因司法實務運作上，咸認偵查中檢察官向被告以外之人所
    取得之陳述，原則上均能遵守法律規定，不致違法取供，其
    可信性極高，因而明定除顯有不可信之情況者外，得為證據
    ，即被告以外之人於偵查中依法應具結者已具結，向檢察官
    所為之陳述，原則上具有證據能力，於例外「顯有不可信之
    情況」，始不具證據能力。本件告訴人即證人乙○○於偵訊
    時經具結證述，復無證明可認偵訊時之證述係遭不正取供或
    非本於自由意志所為，足徵該供詞取得之過程並無瑕疵，依
    刑事訴訟法第一百五十九條之一第二項規定，上開證人於偵
    訊時之證詞，亦具有證據能力，附予敘明。
  (三)按從事業務之人於業務上或通常業務過程所須製作之紀錄文
    書、證明文書，除顯有不可信之情況外，得為證據，刑事訴
    訟法第一百五十九條之四第二款已定有明文。又醫師法第十
    二條第一項規定：醫師執行業務時，應製作病歷，並簽名或
    蓋章及加註執行年、月、日。第二項規定：前項病歷，除應
    於首頁載明病人姓名、出生年、月、日、性別及住址等基本
    資料外，其內容至少應載明下列事項：一、就診日期。二、
    主訴。三、檢查項目及結果。四、診斷或病名。五、治療、
    處置或用藥等情形。六、其他應記載事項。因此，醫師執行
    醫療業務時，不論患者是因病尋求診療，或因特殊目的而就
    醫，醫師於診療過程中，應依醫師法之規定，製作病歷，此
    一病歷之製作，均屬醫師於醫療業務過程中所須製作之紀錄
    文書，而且每一醫療行為均屬可分，因其接續之看診行為而
    構成醫療業務行為，其中縱有因訴訟目的，例如被毆傷而尋
    求醫師之治療，對醫師而言，仍屬其醫療業務行為之一部分
    ，仍應依法製作病歷，則該病歷仍屬業務上所製作之紀錄文
    書，與通常之醫療行為所製作之病歷無殊，自屬刑事訴訟法
    第一百五十九條之四第二款所稱從事業務之人於業務上所須
    製作之紀錄文書，而診斷證明書係依病歷所轉錄之證明文書
    ，自仍屬本條項之證明文書，業經最高法院著有九十七年度
    臺上字第六六六號、九十六年度臺上字第一九五七號判決意
    旨可參。是以本件之行政院國軍退除役官兵輔導委員會臺中
    榮民總醫院診斷證明書一份係告訴人前往醫院就診過程之病
    歷所轉錄，參照前述說明，自屬刑事訴訟法第一百五十九條
    之四第二款所稱從事業務之人於業務上或通常業務過程所須
    製作之證明文書。被告雖稱告訴人先前曾聲稱有辦法買到診
    斷證明書云云，然經本院函查結果，以依病歷記載病患於九
    十八年七月二十四日至該院急診，主訴右手腕疼痛，醫師安
    排Ｘ光檢查，排除骨關節之損傷，病歷上未記載有異常理學
    檢查之發現，病歷上所存查之診斷證明書之診斷為「上肢挫
    傷」，方乃病患主訴病史及主觀描述之症狀為判斷依據，一
    如「偏頭痛」、及「壓力性頭痛」之診斷方式，並檢附急診
    病歷資料影本四張等情，有行政院國軍退除役官兵輔導委員
    會臺中榮民總醫院九十九年一月六日中榮醫企字第
    099000145號函可憑，顯見告訴人確有至該院就診並有如上
    開診斷之內容，且復無具體事證顯示該診斷證明書存有詐偽
    或虛飾之情事，核無該法條所定顯有不可信之特別情況，自
    亦得為證據。
三、按犯罪事實應依證據認定之，無證據不得認定犯罪事實，刑
    事訴訟法第一百五十四條第二項定有明文。次按所謂認定犯
    罪事實之證據，係指足以認定被告確有犯罪行為之積極證據
    而言，該項證據自須適合於被告犯罪事實之認定，始得採為
    斷罪之資料；又認定不利於被告之事實，須依積極證據，苟
    積極證據不足為不利於被告事實之認定時，即應為有利於被
    告之認定，更不必有何有利之證據；事實之認定，應憑證據
    ，如未能發現相當確實證據，或證據不足以證明，自不能以
    推測或擬制之方法，以為裁判之基礎；且刑事訴訟上之證明
    資料，無論其為直接證據或間接證據，而為認定犯罪事實所
    憑，均須達於通常一般之人均不致有所懷疑，而得確信其為
    真實之程度，始得據為有罪之認定，若其關於被告是否犯罪
    之證明未能達此程度，而有合理懷疑之存在，致使無從形成
    有罪之確信，即不得遽為不利被告之認定，最高法院二十九
    年上字第三一０五號、三十年上字第八一六號、四十年台上
    字第八六號、七十六年台上字第四九八六號判例可資參照。
    又檢察官就被告犯罪事實，應負舉證責任，並指出證明之方
    法，刑事訴訟法第一百六十一條第一項定有明文，因此，檢
    察官對於起訴之犯罪事實，應負提出證據及說服之實質舉證
    責任。倘其所提出之證據，不足為被告有罪之積極證明，或
    其指出證明之方法，無從說服法院以形成被告有罪之心證，
    基於無罪推定之原則，自應為被告無罪判決之諭知，最高法
    院九十二年台上字第一二八號判例意旨參照。
四、公訴人以被告涉犯過失傷害罪嫌，無非以證人即告訴人乙○
    ○於警詢時、偵查中證述、診斷證明書、被告於警偵訊時所
    為不利於己之陳述資為論據云云。訊據被告丙○○堅詞否認
    有何過失傷害犯行，辯稱：告訴人乙○○原本是其報社的職
    員，於九十八年三月遭報社開除，但未繳回證件；時間應是
    九十八年七月二十三日下午三時二十五分，其停車要到精華
    禮品社取東西，走到臺中市○○路一七二巷口看到告訴人乙
    ○○騎乘腳踏車，其問告訴人乙○○於六月二十七日參加自
    強活動，還帶二位來參加，旅費九千元還沒有還其，告訴人
    乙○○用很不高興的話，說在路邊討錢討三小，其表示原本
    答應自強活動回來第二天就要拿錢給其，但為何拖了將近一
    個月，但告訴人乙○○不高興，當時其看到告訴人身上掛著
    一個塑膠套，裡面有報社的記者證，其要求告訴人將證件拿
    出來，告訴人乙○○說憑什麼拿其證件，其表示其是社長有
    權利取回證件；其要拿告訴人胸前的證件時，告訴人就拿手
    機揮向我，其手背也有被手機打到；後來告訴人乙○○把其
    手摔開，然後就騎著腳踏車離開，還說要給其好看；雙方並
    無拉扯；其只有要拉告訴人胸前懸掛的證件，其也沒有拉到
    件，告訴人乙○○掉頭就走掉，拿手機揮向其等語。
五、經查：
  (一)告訴人即證人乙○○於警詢時指證稱：其為臺灣地方自治新
    聞報社記者，因遭人毆打成傷報案；其騎腳踏車經過臺中市
    ○區○○路與五義街口時，突然一部自小客車向其左方逼進
    ，其只能靠路邊停車，該自小客車停車後，被告即下車用臺
    語罵三字經，又說叫其到法院幫他作證被老婆打有那麼痛苦
    嗎，同時左手朝其前面伸過來要抓其，其以右手擋住伸過來
    的左手不讓之抓到，其左手要伸到上依左口袋拿手機出來準
    備要報案，被告就用左手要搶其手機，又用右手朝其左胸部
    上衣口袋要拿其口袋之證件，渠等拉扯中其右手腕扭傷十分
    疼痛，之後其趁隙逃現場，被告在其後方大喊晚上你不用回
    去睡覺喔，錶子；被告係臺灣地方自治新聞報社的社長；因
    被告要其至員林家事法庭幫忙作證他遭妻家庭暴力，約於二
    個月前其到法庭作證，因其不願意作偽證，於法庭上之證詞
    未達被告期待，因此才懷恨在心；渠等於拉扯中，其左手伸
    入上衣口袋要拿出手機報案，被告就將右手抓住其左手，當
    時被告的右手在其口袋外面並未伸入，其手機未被取出，被
    告應該是要搶走其手機但其緊抓著不放，沒有被被告拿走，
    之後被告右手突然伸到其左胸部上衣口袋要拿其口袋的證件
    ，其就緊抓左胸部上衣口袋，被告當時是在其左胸部上衣口
    袋外抓住其左手，因為緊抓著不放，所以證件沒被被告拿走
    ；當時有被告對其施以暴力，其為了防止其身體財產安全造
    成侵害，其只有將被告的手向外推開；其僅有右手腕扭傷挫
    傷，有臺中榮民總醫院診斷證明書可憑；其要提出傷害、公
    然侮辱、強制罪告訴云云（九十八年七月二十九日調查筆錄
    ，見警卷第六至九頁）；復於偵查中指證稱：其騎腳踏車遇
    到丙○○開車過來，他罵其我罵你剛剛好，我是社長，丙○
    ○伸手過來，其要拿手機報案，丙○○就用右手過來，其不
    曉得他作什麼，就發生拉扯，其就受傷；當時其還是地方自
    治新聞報社副執行長云云（見偵卷第六頁），告訴人或稱被
    告以左手欲抓其，其以右手阻擋，被告見其欲打手機以左手
    搶手機，又用右手告訴人上衣口袋之證件，拉扯中其右手腕
    扭傷；或稱告用右手抓住其左手，右手在其口袋外面並未伸
    入，其手機未被取出，被告右手突然伸到其左胸部上衣口袋
    要拿其口袋的證件，其就緊抓左胸部上衣口袋，被告當時是
    在其左胸部上衣口袋外抓住其左手云云，揆其所述，以渠等
    拉扯中被告以右手抓住其左手要搶走其手機，之後被告右手
    突然伸到其左胸部上衣口袋要拿其口袋的證件，其就緊抓左
    胸部上衣口袋，被告當時是在其左胸部上衣口袋外抓住其左
    手云云，依其所述則被告縱有與告訴人有肢體接觸，亦係被
    告之右手與告訴人之左手有接觸，而告訴人自承自己以右手
    阻擋、將被告的手向外推開等情，顯見縱認被告意在阻止告
    訴人拿取電話或強取告訴人之證件，亦因告訴人之伸手阻擋
    而至其右手與被告有所接觸，其如有何傷勢，即難係被告所
    造成。且告訴人稱因被告請其作證之證詞不符其期望而懷恨
    在心，出言辱罵，並欲強取電話阻止其報警及強取證件云云
    ，或稱不曉得被告要什麼就發生拉扯云云，指述不一，況告
    訴人於警詢時、偵查中除指證被告傷害犯行外，猶指證被告
    同時有公然侮辱、強制等犯行，經檢察官以告訴人之指證被
    告辱罵內容及被告伸手之目的前後未盡相符，指訴可信度降
    低，亦無其他證據佐證告訴人指訴屬實，而為不起訴處分（
    見九十八年度偵字第二五０一四號不起訴處分書），顯見公
    訴人亦認告訴人之指訴非無瑕疵，自難遽以告訴人之指訴，
    即認被告有何過失傷害之犯行。
  (二)再者，依公訴人所舉告訴人提出之行政院國軍退除役官兵輔
    導委員會臺中榮民總醫院診斷明書記載，病人（即告訴人）
    症狀為右手腕疼痛，診斷為上肢挫傷，病人於九十八年七月
    二十四日十時二十六分至該院急診就醫，經檢查為上述診斷
    ，於九十八年七月二十四日十一時四十分離院等情，有該院
    九十八年七月二十四日出具之診斷證明書一份在卷可憑。就
    上開診斷證明書之記載，告訴人於事發後翌日始至醫院急診
    並請領診斷證明書，其於所稱受傷後翌日始行急診，就上開
    所載傷害，是否係被告造成，已非無疑。且依該診斷證明書
    記載告訴人之症狀為右手腕「疼痛」一節，經本院向該院函
    查告訴人是否確有於九十八年七月二十四日至該院急診及上
    肢挫傷之認定依據等情，經該院以九十九年一月六日中榮醫
    企字第099000145號函覆以：依病歷記載病患於九十八年七
    月二十四日至該院急診，主訴右手腕疼痛，醫師安排Ｘ光檢
    查，排除骨關節之損傷，病歷上未記載有異常理學檢查之發
    現，病歷上所存查之診斷證明書之診斷為「上肢挫傷」，方
    乃病患主訴病史及主觀描述之症狀為判斷依據，一如「偏頭
    痛」、及「壓力性頭痛」之診斷方式，並檢附急診病歷資料
    影本四張等情。是以告訴人固確有於本案翌日即九十八年七
    月二十四日至醫院急診，惟其急診之診斷「上肢挫傷」係依
    病患主訴病史及主觀描述之症狀其疼痛，一如「偏頭痛」、
    及「壓力性頭痛」之情形，該院對告訴人檢查並無其他發現
    ，足見上開所謂「上肢挫傷」，無非係告訴人對醫師主訴其
    疼痛所為之診斷，並無客觀之傷勢可憑，亦無足以此遽認告
    訴人確有因被告之過失行為而致受有傷害。
  (三)又被告於警詢時辯稱：當天其原本前往臺中市○○路精華工
    藝社拿東西，將車停太平路上後下車步行要轉進太平路一七
    二巷時，正好撞見乙○○騎腳踏車行經該處，其便喊要他停
    下來，並未用車逼他停下；之前在九十八年六月二十七、二
    十八日乙○○帶同二名友人參加公司（地方自治新聞社）所
    舉辦之自強活動，每人費用三千元，三人共要繳九千元，旅
    遊時其有問乙○○，但乙○○表示沒帶錢，先拿六瓶飲料賣
    其一千元，八千元隔天旅遊回去再給其，但回來後乙○○避
    不見面，打電話也不接，方當日在太平路上遇上才喊他意欲
    要他繳該筆費用；其喊時乙○○喊時不予理會，其追了二步
    才停下，其出言索討，乙○○惱羞成怒以台語對其說你在這
    裡跟我討三小錢，然後其發現乙○○胸前掛著其公司地方自
    治新聞報社服務證，其表示你已經離職，把服務證交給我，
    但乙○○不肯，表示憑什麼要交給你，其見乙○○不願交出
    服務證就伸手要拿，但乙○○以手將其撥開，隨即騎腳踏車
    離去；乙○○於九十八年三月報社撤職，但一直未將服務證
    繳回，而其是社長，所以要向其拿回證件；乙○○見其伸手
    要證件便出手將其撥開，並沒有發生拉扯等語（見警卷第三
    至五頁）；復於偵查中辯稱：其開車到該處遇到乙○○在那
    裡；並沒有用汽車逼迫乙○○停下；沒有以「幹你娘、老機
    巴」罵乙○○；其有用右手拿乙○○的證件，乙○○當時有
    反抗（見偵卷第五、六頁），被告雖坦承有出手欲取告訴人
    身上之證件、被告反抗之情事，惟迭於警詢、偵查中均否認
    有拉扯情事，亦否認有何犯行，於本院審理中亦復如是，已
    如前述，苟因被告欲強取證件時告訴人出手反抗而受傷，所
    辯無非係告訴人自行造成，殊難認係被告不利於己之陳述，
    公訴人以被告於警詢時、偵查中所謂「不利於己」之陳述為
    本件過失傷害犯嫌之證據，亦無足採。
六、綜上所述，告訴人是否確有受傷、其苟有受傷是否係因被告
    過失行為所致，已屬可疑。縱認被告與告訴人於日下午確有
    見面且有言語不諧、意見不一，進而有肢體接觸之情事，惟
    尚難僅依告訴人之單一指證，及依其於就診時向醫師主訴其
    疼痛而開立之診斷證明書，即認定告訴人確受有傷害之事實
    。本院綜合檢察官所提出之上開證據及卷內之所有直接及間
    接證據，以及本院依職權調查之相關資料後，認為尚無法達
    到令通常一般之人均不致於有所懷疑，而得確信被告確有檢
    察官所指上開過失傷害告訴人之犯行。此外，復查無其他積
    極之證據，足資證明被告確有上開過失傷害之行為，揆諸首
    揭法條及判例、判決意旨，應認不能證明被告犯罪，依法應
    為被告無罪之諭知。
據上論斷，依刑事訴訟法第三百零一條第一項前段，判決如主文
。
本案經檢察官甲○○到庭執行職務。
中    華    民    國    99    年    3     月     3    日
                  刑事第七庭    法  官  陳  葳
以上正本證明與原本無異。
如不服本判決應於收受判決後10日內向本院提出上訴書狀，並應
敘述具體理由；其未敘述上訴理由者，應於上訴期間屆滿後20日
內向本院補提理由書（均須按他造當事人之人數附繕本）「切勿
逕送上級法院」。
                                書記官  張雅如
中    華    民    國    99    年    3     月     3    日

司法院資訊處製作；財團法人民間司法改革基金會備份。
